最高法院刑事判決　　　　　　　　　　　　　　　九十一年度台上字第二九七八號
　　上　訴　人　甲○○
右上訴人因違反貪污治罪條例案件，不服台灣高等法院台南分院中華民國九十年九月
十二日第二審判決（九十年度上訴字第一０二三號，起訴案號：台灣台南地方法院檢
察署八十六年度偵字第一０五六六號），提起上訴，本院判決如左：
    主  文
原判決撤銷，發回台灣高等法院台南分院。
    理  由
本件原判決認定：上訴人甲○○係台灣台南監獄（下稱台南監獄）管理員，於民國八
十一年十一月間調任該獄第二教區科員，負責監獄受刑人戒護及違規查緝舉發工作，
為依據法令從事公務之人員，其明知查禁、防止、舉發受刑人在監獄內販賣、持有香
菸（在法務部實施菸禁開放前）係其法定職務，且依監獄行刑法第六十九條規定「受
刑人攜帶或由監外送入之財物，經檢查後由主管人員代為保管之」，受刑人所有財物
應登列帳卡統一保管，依規定支用，不得私自持有現金財物，倘受刑人在監執行期間
私自持有現金經查獲者，除依規定由監務委員會決議沒入繳交國庫外，並應追究現金
來源，故查禁及防止受刑人在監獄內私自持有現金，亦為監獄管理員法定職責範圍事
務，竟自八十一年十一月間起，明知第二教區受刑人林孟賢在該監獄內違法販售香菸
且持有現金，卻予以包庇不為查緝舉發，致林孟賢在台南監獄服刑擔任雜役期間，因
違法販售香菸而累積獲取新台幣（下同）八萬元暴利，連同林孟賢自泰源技藝訓練所
移監時夾藏於棉被內二萬元現金，合計違法持有現金十萬元。迨八十二年一月十六日
，林孟賢盤算其假釋應當即將獲得核准，深知受刑人出獄時必須接受嚴格搜身程序，
前揭現金勢將無法攜出，林孟賢為報答甲○○及另名管理員吳茂財（另案審理中）在
其服刑期間未予舉發販售香菸及持有現金，乃圖以上開十萬元招待甲○○及吳茂財飲
宴、玩樂，作為甲○○及吳茂財違背職務包庇其販售香菸、持有現金之對價，林孟賢
隨即接續二次分別在第二管教區科員辦公室內（林孟賢在該辦公室內亦有辦公桌）及
第二管教區鐵柵門邊，交付現金每次五萬元予吳茂財，共計十萬元，並約定俟林孟賢
假釋出獄時共同花用，林孟賢復將託吳茂財夾帶現金出獄並欲於出獄時共同花用等情
告知甲○○。嗣於同年二月十日下午五時許，林孟賢獲假釋出獄，吳茂財親自駕駛自
用小客車至台南監獄門口，接載林孟賢前往理髮及購買衣物後，旋帶同林孟賢前往台
南市五期重劃區「富碧餚餐廳」，與事先約妥之甲○○及不知情臨時由甲○○邀約之
教化科長文建勳、教誨師黃清旗共同聚餐。斯時文建勳、甲○○均已各招花名「小惠
」、「小莉」舞女在場陪侍，黃清旗則自帶花名「程程」舞女赴宴。餐畢除文建勳與
花名「小惠」者因故先行離去外，其餘之人復同往台南縣永康市奇美醫院對面有女侍
坐檯之「歌寶ＫＴＶ」唱歌飲酒，至翌日（十一日）凌晨，甲○○因當天尚須上班始
與之分手散去。吳茂財、林孟賢復各招一女至台南市○○路「羅斯萊司飯店」休息，
迄十一日凌晨二時許，吳茂財始載林孟賢至台南市火車站搭車北返。上開消費支出，
除理髮款項由林孟賢自行支付外，其餘均由吳茂財以林孟賢先前交付十萬元支付。其
中購買林孟賢使用衣物支出一萬元，其餘餐宴約花費九千元、唱歌、召女坐檯約四萬
元及陪宿等不正利益合計八萬元，餘款一萬元即歸由吳茂財所有等情，因而撤銷第一
審之判決，改判仍論處上訴人依據法令從事公務之人員，對於違背職務之行為收受不
正利益罪刑，固非無見。
惟查：(一)按收受賄賂罪，以他人有行求賄賂之事實為前提，若他人所交付之物並非基
於行賄之意思，則其物即非賄賂，自無收受賄賂之可言。故賄賂之不法報酬必須與公
務員之職務行為或違背職務行為具有一定之對價關係，苟非關於職務行為或違背職務
行為之報酬，即不得謂為賄賂，此於收受不正利益罪亦應為相同之解釋。本件原判決
事實認定上訴人自「八十一年十一月間起，明知第二教區受刑人林孟賢在該監獄內違
法販售香菸且持有現金，卻予以包庇不為查緝舉發，致林孟賢……違法販售香菸而累
積獲取八萬元暴利，連同移監時夾藏……二萬元現金，合計違法持有現金十萬元。迨
八十二年一月十六日，林孟賢盤算其假釋應當即將獲得核准，……林孟賢為報答甲○
○及另名管理員吳茂財在其服刑期間未予舉發販售香菸及持有現金，乃圖以上開十萬
元招待甲○○及吳茂財飲宴、玩樂，作為甲○○及吳茂財違背職務包庇其販售香菸、
持有現金之對價……」，如果無訛，似認林孟賢係嗣後為報答上訴人及吳茂財之前於
其在監執行期間之行為，始邀約上訴人及吳茂財於其假釋出獄後，接受其招待。惟上
訴人前縱確有違背職務之行為，是否即出於林孟賢之行求、期約或交付不正利益所致
？詳情為何？否則如何認定二者間具有對價關係？此與上訴人是否應構成貪污治罪條
例第四條第一項第五款之對於違背職務之行為收受不正利益罪至有關係，原審未切實
查明，率予判決，自非允洽。(二)有罪之判決書，對被告有利之證據不採納者，應說明
其理由，為刑事訴訟法第三百十條第二款所明定。故有罪判決書對於被告有利之證據
，如不加採納，必須說明其不予採納之理由，否則亦難謂無判決不備理由之違誤。原
判決依證人林孟賢證稱「由於甲○○平時對我照顧有加，且從未取締我賣香菸與私藏
現金之情形，於是我便邀請甲○○吃飯（指假釋後）」（原判決第五頁最後一行），
認上訴人自八十一年十一月間起，「『明知』第二教區受刑人林孟賢在該監獄內違法
販售香菸且持有現金，卻予以包庇不為查緝舉發，致林孟賢在台南監獄服刑擔任雜役
期間，因違法販售香菸而累積獲取八萬元暴利，連同林孟賢……移監時夾藏於棉被內
二萬元現金，合計違法持有現金十萬元」（原判決事實欄第二頁）。然因上訴人是否
知悉或明知林孟賢有違法販賣香煙或持有現金之行為部分，證人林孟賢於偵查中證稱
「（檢察官：你在監獄賣香煙甲○○是否知道？）我是沒有在他面前賣過香煙，但他
應該知道我在賣香煙，但他從沒有點過這件事」、「沈某應知道這些錢我在監獄賣香
煙賺的，但他沒問，我也沒跟他說」、「（檢察官：你為何能在監獄內賣煙賺錢？）
我想監獄管理員對監獄之事心知肚明，但他們不願點破，而我也很小心。我都是偷偷
的賣，貨源來自陳永寅……」、「（檢察官：沈某是否知道你交給吳某的錢是怎麼來
？）我沒跟沈某說，他知不知道錢來源我不清楚，因他沒問我也沒說」（八三偵五九
０二號卷第三十二頁背面、三十三頁背面、卅四頁、卅七頁背面）各等語，或未指明
上訴人知悉其販賣香煙行為及持有現金之緣由，或僅為證人個人臆測之詞，況證人林
孟賢於八十三年五月十三日偵查時證稱「（檢察官問：你為何會將十萬元交給吳茂財
的事告訴甲○○？）我是因為要在出獄時請吳茂財吃飯，順便邀甲○○，所以才告訴
他我已將十萬元交給吳茂財」等語（八三偵五九０二號卷第三十二頁背面），既係「
順便」邀約，自與特地「行求」、「期約」有異，原判決就上開有利上訴人之證言未
予說明不可採信之理由即遽為上訴人不利之認定，自有判決不備理由之違法。(三)原判
決依證人林孟賢證稱「我擔任第二管教區雜役時，認識監獄中央台管理員陳永寅及吳
茂財，後陳永寅便拿香菸以三包一千元之價格賣給我，我再以每兩包或兩包半一千元
之代價（價格視貨源而定）售予其他受刑人，賺取差價，至八十二年元月間我共存有
約八萬元（賣香菸所賺）」（原判決理由第五頁），據以認定上訴人有「包庇不為查
緝舉發」之行為。然林孟賢所證其向陳永寅買香煙後再轉賣予其他受刑人，陳永寅係
其販賣香煙之貨源云云，是否實情？期間為何？此攸關林孟賢有無販賣香煙牟得八萬
元利益及上訴人有無「違背職務」包庇林孟賢，原審就此與待證事實有關之事項，未
詳予調查審認，遽行判決，難謂無應於審判期日調查之證據未予調查之違法。(四)原判
決採信證人林孟賢之證言認其事先即與上訴人約妥宴請上訴人及吳茂財（原判決第九
頁最後一行），然因有關證人林孟賢邀宴上訴人之時間，證人林孟賢於台南縣調查站
證稱：「約八十二年春節（八十二年一月廿三日）前一星期，我得知我申請之假釋已
獲核准後，我約吳茂財於台南監獄中……交給吳茂財五萬元……約係隔天，我即向甲
○○表明感謝他的照顧，且我已將錢交予吳茂財，請甲○○於假釋當天一起去飲宴」
（調查局卷第十三頁及背面），嗣於同日偵查中再證稱「（檢察官問：你在何時向沈
某說你十萬元已交給吳某？）……時間約在假釋前一週」等語（八三偵五九０二號卷
第三十三頁背面），均為上訴人甲○○所否認，而該假釋案經法務部核准及通知台南
監獄之日期為何？是否確如證人林孟賢所述於假釋前一週即已知悉？此與該證言之憑
信性有關，上訴人於原審已請求調查此部分證據（原審卷第卅五頁、第九十八頁），
原審未予調查、說明，即遽為上訴人不利之認定，亦嫌理由不備。(五)事實審法院所認
定之事實，與所採之證據，不相適合，即屬證據上理由矛盾，其判決當然為違背法令
。本件原判決依上訴人之供述認定上訴人係台南監獄管理員，「於民國八十一年十一
月間」調任該監獄第二教區科員，然卷內台南監獄九十年八月廿七日南監順戒字第五
００六號函（原審卷第六十頁）則記載上訴人係自八十一年五月四日起至八十二年五
月卅一日止調任該監獄第二教區科員，二者內容有異，究以何者為是？原審未予詳為
說明認定，遽依上訴人之陳述判決，依法亦有未當。以上或為上訴意旨所指摘，或為
本院得依職權調查之事項，應認原判決有發回更審之原因。
據上論結，應依刑事訴訟法第三百九十七條、第四百零一條，判決如主文。
中      華      民      國    九十一    年      五      月     三十     日
                              最高法院刑事第七庭
                                  審判長法官  張  信  雄
                                        法官  賴  忠  星
                                        法官  張  清  埤
                                        法官  呂  永  福
                                        法官  蕭  仰  歸
      右正本證明與原本無異
                                              書  記  官
中      華      民      國    九十一    年      六      月      六      日
